臺灣高等法院民事判決
109年度上字第998號
上  訴  人  宏泰人壽保險股份有限公司

法定代理人  魯奐毅
訴訟代理人  王慈伶律師
複 代理 人  葉蓉棻律師
被 上訴 人  張庭瑋
訴訟代理人  劉宏邈律師
複 代理 人  謝憲德律師
上列當事人間請求返還買賣價金等事件，上訴人對於中華民國10
9年5月15日臺灣臺北地方法院108年度訴字第4857號判決提起上
訴，本院於109年12月1日言詞辯論終結，判決如下：
    主      文
原判決關於命上訴人給付部分，及該部分假執行之宣告，暨訴訟
費用（除確定部分外）之裁判均廢棄。
上開廢棄部分，被上訴人在第一審之訴及假執行之聲請均駁回。
第一審（除確定部分外）及第二審訴訟費用由被上訴人負擔。
    事實及理由
一、本件上訴人於上訴後抗辯其將廚房三合一採光通風門變更為
    RC牆，乃變更設計，並非設備材料品質不符約定之問題，故
    無兩造間房屋土地預定買賣契約第10條第1項約定之適用等
    語，並提出本院109年度消上字第11號民事判決所持見解為
    據（見本院卷第184-186、215-225頁），核係就其在原審所
    為未違反契約第10條第1項約定之攻擊防禦方法之補充，且
    屬契約文字之解釋，不影響上訴人變更通風門為RC牆事實之
    認定，如不許上訴人提出，亦顯失公平，爰依民事訴訟法第
    447條第1項但書第3款、第6款規定，予以准許，合先敘明。
二、被上訴人主張：伊配偶黃琳貽（原名黃琳惠）於民國103年3
    月14日與上訴人簽訂房屋土地預定買賣契約書（下稱系爭契
    約），以新臺幣（下同）682萬元購買上訴人坐落新北市○○
    區○市段000地號等3筆土地上，編號C9棟第10樓之預售屋（
    門牌號碼為新北市○○區○市○路0段000號10樓，下稱系爭房屋
    ，與坐落土地合稱系爭房地）及停車位，嗣黃琳貽於107年3
    月20日將系爭契約權利義務轉讓予伊，伊已依約給付價金14
    5萬元及相關費用10萬元合計155萬元予上訴人。詎伊於107
    年8月間前往驗屋時，發現上訴人未經黃琳貽及伊同意，擅
    自將系爭房屋廚房通往陽台之三合一採光通風門（下稱系爭
    採光門）更改為RC牆（下稱系爭RC牆），致無法從廚房通往
    陽台，只能從客廳之落地窗進出陽台，該RC牆之價值、效用
    、品質皆低於原約定之採光門，且有變更設計之情事。黃琳
    貽雖有在上訴人提出之「不變更室內工程變更同意書」（下
    稱系爭同意書）上簽名，惟並不知有上開變更，未同意上訴
    人將系爭採光門變更為系爭RC牆，縱認其有同意，亦係受上
    訴人詐欺所為，且已發函撤銷該意思表示。伊業已以上訴人
    違反系爭契約第10條第1項約定，依系爭契約第10條第4項及
    第26條第1項約定，於108年7月22日向上訴人為解除契約之
    意思表示等語，爰依系爭契約第26條第1項約定及民法第259
    條規定，請求上訴人返還已付價款155萬元及法定遲延利息
    、已發生之利息31萬8173元（計算式詳如原判決附表）及違
    約金31萬6000元，合計218萬4173元（被上訴人逾上開範圍
    之請求，經原審判決駁回後，未據其聲明不服，已告確定）
    。
三、上訴人則以：伊因防火避難綜合檢討報告書專案評定小組提
    出審查意見，以廚房起火恐有通過陽台延燒至客餐廳、臥室
    之疑慮，始基於安全考量而將系爭採光門變更設計為系爭RC
    牆，並通過防火避難綜合審查認可，此項變更乃關於工程設
    計之變更，並非系爭契約第10條第1項約定之建材規格變更
    情形，自無該約定之適用。又伊有將變更後之建築平面圖、
    機電平面圖、標準建材表送達通知黃琳貽，經黃琳貽在系爭
    同意書上簽認寄回，伊並無詐欺黃琳貽之情事，況被上訴人
    於109年1月6日始發函撤銷同意之意思表示，亦已逾民法第9
    3條所定1年除斥期間。縱認黃琳貽及被上訴人未同意變更，
    惟伊已表明願意將系爭RC牆改回系爭採光門，此項瑕疵乃可
    補正，然被上訴人拒絕伊修補，自不得以伊未依約施作為由
    ，解除契約，其解約並非合法。伊已於108年7月25日催告被
    上訴人依約給付價金，被上訴人迄未給付，伊乃於108年10
    月17日向被上訴人為解除契約之意思表示，並匯還被上訴人
    60萬2000元（即被上訴人已付款項扣除伊得沒收之違約金）
    等語，資為抗辯。
四、原審判命上訴人應給付被上訴人218萬4173元，及其中155萬
    元自108年8月21日起至清償日止，按週年利率5％計算之利息
    ，駁回被上訴人其餘之訴。上訴人就其敗訴部分提起上訴，
    聲明：㈠原判決不利於上訴人部分廢棄。㈡上開廢棄部分，被
    上訴人在第一審之訴及假執行之聲請均駁回。被上訴人答辯
    聲明：上訴駁回。　　
五、兩造不爭執被上訴人之配偶黃琳貽與上訴人簽訂系爭契約，
    以682萬元向上訴人購買系爭房屋，黃琳貽於107年3月20日
    將系爭契約權利義務讓與被上訴人，被上訴人已依約給付15
    5萬元予上訴人，嗣上訴人於107年5月25日取得使用執照，
    兩造於107年8月10日進行驗屋，被上訴人及黃琳貽均有在驗
    屋單上簽名，但迄未辦理交屋。被上訴人於108年7月22日以
    上訴人將系爭採光門變更為系爭RC牆為由，寄發存證信函向
    上訴人為解除契約之意思表示（於翌日送達），另於109年1
    月6日以存證信函為撤銷變更同意書之意思表示；上訴人則
    於108年7月25日發函催告被上訴人付款（於翌日送達），於
    108年10月9日以存證信函解除契約（於108年10月17日送達
    ），並於109年11月2日匯還60萬2000元予被上訴人等情（見
    原審卷第264-265、368頁、本院卷第273頁），並有系爭契
    約、戶籍謄本、讓渡書、本票收執書、客戶期款繳款狀況表
    、預估代收款、匯款單、驗屋單、存證信函、繳款通知、使
    用執照、存證信函、收件回執及匯款紀錄為證（見原審卷第
    23-101、107-113、181-199、239-241、287-289頁、本院卷
    第299頁），堪信為真實。　　 
六、被上訴人主張上訴人未取得同意即擅自將系爭採光門變更為
    系爭RC牆，違反系爭契約第10條第1項約定，其已依系爭契
    約第10條第4項、第26條第1項約定解除契約，得請求上訴人
    返還其已付款項、利息及違約金等語，為上訴人所否認，並
    以前詞置辯。經查：
　㈠上訴人抗辯其將系爭採光門變更為系爭RC牆，係參酌因防火
    避難綜合檢討報告書所載審查意見，為避免消防疑慮始作變
    更，此乃工程之變更設計，與系爭契約第10條第1項約定之
    情形不同（該約定係針對已完成之工作項目不符約定之品質
    等所作規範），且其就本件變更設計已取得黃琳貽之同意，
    其無違約責任等語，並提出上開綜合檢討報告書及系爭同意
    書為證，惟被上訴人否認有同意上訴人上開變更。經查：
　⒈系爭同意書之附圖第25點固記載：「原合約上附圖廚房通往
    陽台三合一通風採光門，為配合法規限制統一該改成RC牆，
    客戶不得有異議」（見原審卷第227、281頁），且上訴人確
    有將系爭同意書及附圖於104年初一併寄送予黃琳貽，由黃
    琳貽於104年5月2日簽回（見原審卷第179、227頁），惟被
    上訴人否認上訴人寄送系爭同意書係詢問其是否同意變更設
    計，並主張變更設計應由其在工程變更單上簽認始符合程式
    ，但系爭同意書並非工程變更單等語。查：
　⑴系爭同意書記載：「立同意書人黃琳惠（即黃琳貽）茲承購
    貴公司所興建之〔海洋都心二〕房屋戶別C9-10F，現因本人同
    意不辦理室內工程變更，並全權委託貴公司依照本次寄發之
    建築/水電平面圖及標準建材表施工，恐口無憑，特立此同
    意書，前揭聲明係為本人之自由意志，絕無異議」等語（見
    原審卷第179頁），與其前揭附圖第25點所載內容（見本院
    卷第227頁），並不相關，且機電平面圖右上方小圖標示為
    「C9戶10樓變更前s=1/200」與同頁標示為「C9戶10樓變更
    後s=1/160」之圖相較，廚房通往陽台均標示為RC牆，亦無
    法看出系爭採光門變更為系爭RC牆之情況，可見由系爭同意
    書本文之記載及附圖之圖示，並無從判斷上訴人有詢問黃琳
    貽關於變更系爭採光門同意與否意見之意思，而係單純告知
    其同意不辦理室內工程變更，自難期黃琳貽知悉並就系爭採
    光門變更為RC牆一事表示意見，故尚難據系爭同意書之簽認
    即認定黃琳貽及被上訴人有同意變更設計之意思。
  ⑵又系爭契約第13條第1項第2、4款規定：「一、建築設計變更
    之申請依下列各款為之：㈡辦理變更時，甲方（指買受人，
    即轉讓前為黃琳貽，轉讓後為上訴人）需親自於乙方（即上
    訴人）所提供之工程變更單上簽認（含變更圖說），且不得
    有違建管法令等之規定。……㈣工程變更或選認事項如甲方無
    法簽認時，則依原圖及乙方選定建材施工」（見原審卷第36
    -37頁），可見上訴人如欲辦理工程變更，依約應取得黃琳
    貽或被上訴人明示書面同意，即讓其等在工程變更單上簽認
    ，如無法簽認時即須依照原圖施作。從而，上訴人所寄發之
    系爭同意書，縱於附圖記載將系爭房屋廚房往陽台之通道從
    系爭採光門變更為系爭RC牆，惟黃琳貽在實際上並無從由同
    意書本文得知附圖之變更，及對該變更表示同意與否之意見
    。此外，上訴人始終未依系爭契約第13條第1項第2款約定以
    書面明文請求被上訴人簽認同意變更設計及改施工為RC牆。
    則依系爭契約書第13條第1項第4款約定，自難認上訴人有通
    知黃琳貽或被上訴人變更設計為RC牆一節，故上訴人抗辯已
    取得黃琳貽同意而變更為RC牆之施作，即非可取。 　
　⒉被上訴人主張並未同意上訴人將系爭採光門變更為系爭RC牆
    ，雖屬可取。惟查系爭契約第10條第1項約定：「施工標準
    悉依核准之工程圖樣與說明書及本契約【附件四】之建材設
    備表施工，除經甲方同意，不得以同級品之名義變更建材設
    備或以附件所列舉品牌以外之產品替代，但乙方能證明有不
    可歸責於乙方之事由，致無法供應原建材設備，或所更換之
    建材設備之價值、效用及品質不低於原約定之建材設備或補
    償價金者，不在此限」（見原審卷第34-35頁）。又系爭契
    約附件四「建材設備」之內容除說明房屋之社區結構、建築
    規劃、外觀設計、公共設施項目及配置、排放氣設計之管路
    路徑等項目外，並明訂門梯廳、門窗、地坪、內牆、平頂、
    衛浴設備、廚房、電梯等項目應施作建材之廠牌、材質、規
    格等標準（見原審卷第61-67頁），其中「工作陽台門」則
    記載為「採錦鋐或中華或三協大同或昭和或國賓或YKK之三
    合一採光通風門」（見原審卷第62頁）。由上開文字記載，
    可知其關於工作陽台門之約定，僅關於工作陽台門建材級品
    、產品品牌、品質及效用之約定，並未涉及該工作陽台門（
    即系爭採光門）項目之變更，堪認係在規範系爭房屋已施作
    之設施所使用建材設備之施工標準，而非在規範未依約定施
    作之工作項目或變更約定施作工作項目之情形，此觀系爭契
    約第11、13、14條就工程項目內容之修改、建築設計項目及
    圖說之變更、管線及樑柱位置、數量、消防設備配置之變更
    另為約定（見原審卷第35-38頁），益徵施工項目之變更與
    已施工項目所採用之產品品質內容，所適用之契約規範條款
    並不相同。本件被上訴人所主張上訴人違約之事實乃將系爭
    採光門變更為系爭RC牆，則應認係關於上訴人依約應施作系
    爭採光門而未施作之變更設計問題，而非關於系爭採光門之
    品質或所施作之RC牆品質問題。故被上訴人以上訴人未施作
    系爭採光門，違反系爭契約第10條第1項約定，即有未合，
    其執此為由，依系爭契約第10條第4項、第26條第1項約定，
    解除系爭契約，已難認合法。
　⒊又依被上訴人所提103年5月防火避難綜合檢討報告書（最終
    版）上載葉匡忠委員之審查意見：「⒍地上各層居室A3、A5
　　、B3、B5、C3、C5、E3、E5、F3、F5、H3、H5、13、15之廚
    房若發生火災，如何防止火煙由陽台延燒至臥室，請確認」
    及上訴人回應說明：「廚房通往陽台之門已改為1小時防火
    時效之防火門，避免廚房發生火災時火煙由陽台延燒至臥室
    之情況發生」（見原審卷第245-246頁），可見防火避難綜
    合檢討之審查意見確有關於上開各戶廚房採光門起火時恐有
    通過陽台延燒至臥室之消防疑慮，而當時上訴人回應說明擬
    將上開各戶之採光門變更為防火門。上訴人嗣辦理第一次變
    更設計時，除變更各層編號3、5各戶廚房通往陽台之採光門
    外，另將編號8、9各戶之採光門變更設計為RC牆（見原審卷
    第345-347頁之106年9月13日綜合檢討評定書、第353頁之平
    面圖、本院卷第154頁之新北市政府工務局函），堪認上訴
    人抗辯其係基於安全考量而作變更設計等語，應為可取。上
    訴人變更設計改施作系爭RC牆既基於安全考量，且非屬已施
    作工項目品質不符之情形，而上訴人於被上訴人主張不同意
    變更後，於本院一再表示其願將系爭RC牆改回採光門再加1
    道防火門，並辦理變更使用程序（見本院卷第141頁）。參
    以新北市工務局亦函覆本院：「有關取得使用執照後外牆變
    更倘涉及防火避難綜合檢討認可評定內容，應經防火避難綜
    合檢討認可評定機關審查通過，並依『建築物使用類組及變
    更使用辦法』辦理變更使用程序」等情（見本院卷第154頁）
    ，可見系爭採光門變更為系爭RC牆之瑕疵並非不能補正而回
    復為系爭採光門。故縱認上訴人變更設計並未取得被上訴人
    之同意，惟因與系爭契約第10條第1項約定之情形不同，且
    得補正回復，亦難認被上訴人主張依系爭契約第10條第4項
    及第26條第1項規定解除系爭契約，合法有據。
　㈡綜上，被上訴人主張上訴人違反系爭契約第10條第1項約定，
    依系爭契約第10條第4項、第26條第1項約定解除契約，並非
    有據，則其依系爭契約第26條第1項約定及民法第259條關於
    回復原狀之規定，請求上訴人返還其已付款項、利息及違約
    金合計218萬4173元，並就其中155萬元加計法定遲延利息，
    即非有據，不應准許。從而，原審就上開部分所為上訴人敗
    訴之判決，自有未洽。上訴論旨指摘原判決此部分不當，求
    予廢棄改判，為有理由。
七、本件事證已臻明確，兩造其餘之攻擊或防禦方法及所用之證
    據，經本院斟酌後，認為均不足以影響本判決之結果，爰不
    逐一論列。又被上訴人就系爭採光門變更為系爭RC牆一節並
    不主張瑕疵責任，業經其於本院言詞辯論陳稱明確（見本院
    卷第304頁。另歷次書狀見本院卷第71、229、233-237頁）
    ，故該給付瑕疵責任有關之爭議即不在本件審理範圍。至被
    上訴人另提出之驗屋單、對話紀錄、影片光碟及照片等件（
    見原審卷第99-101頁、本院卷第327-331頁），因係於本院
    辯論終結後始提出之證據，已屬逾時提出之證據資料，且係
    供證明系爭房屋尚有其他諸多瑕疵情形（另見原審卷第355-
    363頁），而與兩造本件關於採光門變更為RC牆之爭執無關
    ，非屬被上訴人主張解除契約之事由，故均無再予審酌之必
    要，一併敘明。　
八、據上論結，本件上訴為有理由，依民事訴訟法第450條、第7
    8條，判決如主文。
中　　華　　民　　國　　109 　年　　12　　月　　29　　日
                  民事第二十五庭
                        審判長法  官  謝碧莉
                              法  官  陳月雯
                              法  官  林晏如
正本係照原本作成。
如不服本判決，應於收受送達後20日內向本院提出上訴書狀，其
未表明上訴理由者，應於提出上訴後20日內向本院補提理由書狀
（均須按他造當事人之人數附繕本）上訴時應提出委任律師或具
有律師資格之人之委任狀；委任有律師資格者，另應附具律師資
格證書及釋明委任人與受任人有民事訴訟法第466 條之1第1項但
書或第2項（詳附註）所定關係之釋明文書影本。如委任律師提
起上訴者，應一併繳納上訴審裁判費。
中　　華　　民　　國　　109 　年　　12　　月　　30　　日

    　　　　　　　　　　　　　書記官  簡維萍
附註：
民事訴訟法第466條之1（第1項、第2項）：
對於第二審判決上訴，上訴人應委任律師為訴訟代理人。但上訴
人或其法定代理人具有律師資格者，不在此限。
上訴人之配偶、三親等內之血親、二親等內之姻親，或上訴人為
法人、中央或地方機關時，其所屬專任人員具有律師資格並經法
院認為適當者，亦得為第三審訴訟代理人。